最高法院民事判決　　　　　　　　　　　　　　　八十八年度台上字第一五○四號
　　上　訴　人　甲○○
　　　　　　　　乙○○
　　被 上訴 人　台東區中小企業銀行股份有限公司
　　法定代理人　蕭廷焜
右當事人間請求塗銷土地所有權移轉登記等事件，上訴人對於中華民國八十七年七月
十三日台灣高等法院高雄分院第二審判決（八十七年度上字第一○○號），提起上訴
，本院判決如左：
    主  文
原判決廢棄，發回台灣高等法院高雄分院。
    理  由
本件被上訴人主張：緣訴外人陳傳義於民國八十三年十月二十八日邀上訴人乙○○為
連帶保證人，向伊借款新台幣（下同）一億二千萬元，約定分一百二十期，按月平均
攤還本息，陳傳義於八十五年二月二十八日起即未再按月清償本息，尚積欠本金一億
一千零八十八萬三千六百十四元，詎乙○○竟於八十四年十月十八日將其所有坐落屏
東縣萬丹鄉○○段一一○六號，面積○‧二九四九公頃、同鄉○○段一五七五號，面
積○‧四四三二公頃及同段一五七六號，面積○‧四○七七公頃三筆土地（下稱系爭
土地）無償贈與其配偶即上訴人甲○○，於同年十一月二十七日辦畢所有權移轉登記
，上訴人間之無償行為，害及伊之債權等情，爰依民法第二百四十四條第一項規定，
求為撤銷上訴人間就系爭土地所為之贈與行為及無償移轉所有權之物權行為，並塗銷
其所有權移轉登記之判決。
上訴人則以：系爭債權已由陳傳義及各連帶保證人提供十筆建地及其上房屋設定扺押
以為擔保，現各該設定扺押之土地公告現值，尤較被上訴人核准貸款時為高，其擔保
物價值顯逾被上訴人之債權額，其債權既無因伊就系爭土地之無償行為而受害，自不
得行使撤銷權等語，資為抗辯。
原審維持第一審所為上訴人敗訴判決，駁回其上訴，無非以：債務人所為之無償行為
，有害及債權者，債權人得聲請法院撤銷之，民法第二百四十四條定有明文。連帶債
務之債權人，得對債務人中之一人或數人或其全體，同時或先後請求全部或一部之給
付；連帶債務未全部履行前，全體債務人仍負連帶責任，民法第二百七十三條第一、
二項定有明文；又保證債務之連帶，係指保證人與主債務人負同一債務，對於債權人
各負全部給付之責任者而言，觀之民法第二百七十二條第一項規定連帶債務之文義甚
明。故連帶保證縱無民法第七百四十六條所揭之情形，亦不得主張同法第七百四十五
條所規定之檢索抗辯權。查陳傳義於八十三年十月二十八日邀上訴人乙○○為連帶保
證人，向被上訴人借款一億二千萬元，約定分一百二十期，按月平均攤還本息，陳傳
義於八十五年二月二十八日起未再按月清償本息，尚積欠本金一億一千零八十八萬三
千六百十四元，是乙○○為系爭借款之連帶保證人，其與被上訴人所立之授信約定書
第十一條並約定：「立約人所保證之債務，如主債務人未依約履行，立約人當即負責
，立即如數付清，並同意左列事項：(一)貴行毋須先就擔保物受償，得逕向立約人求償
。(二)如貴行拋棄擔保物權之全部或一部份，均毋須再徵求立約人之同意，立約人仍負
全部債務之保證責任。」等語。依上開法條及契約之約定，乙○○就上開借款本金一
億一千零八十八萬三千六百十四元及其利息與違約金等，對於被上訴人應負全部給付
之責任。被上訴人就上開債權既得向上訴人乙○○為全部之請求，則上訴人間所為之
前開無償行為是否有害及被上訴人之該債權，自應以上訴人乙○○個人之資力定之。
上訴人所辯上開借款，主債務人及各連帶保證人所提供扺押之不動產，其合計價值已
足使被上訴人之該債權得獲全數清償，被上訴人不得行使撤銷權云云，自無足採。再
陳傳義所有供被上訴人擔保之屏東縣萬丹鄉○○段六九七之一號等十筆土地及建物，
經第一審法院民事執行處送請駿陞不動產鑑定有限公司鑑估其價值為一億二千零四十
八萬九千三百元，而現值房地產不景氣，為眾所週知，且該供擔保之不動產經拍賣後
，尚需扣除土地增值稅，自不足以清償陳傳義所積欠被上訴人上開借款，乙○○竟於
八十四年十月十八日將其所有系爭土地，無償贈與其配偶甲○○，並於同年十一月二
十七日辦畢所有權移轉登記，自有害及被上訴人之上開債權，則被上訴人依民法第二
百四十四條第一項規定，請求撤銷上訴人間就系爭土地所為之贈與行為及無償移轉所
有權之物權行為，並塗銷其所有權移轉登記，自屬依法有據，應予准許等詞，為其判
斷之基礎。
惟按撤銷權之行使，旨在保全債務人之責任財產，以確保債權人之債權，僅於債務人
之行為，致債權人之債權不能獲得滿足，始得行使之。倘債務人之資產，尚足以清償
其所負債務，或對於設定有擔保物權之債權，其擔保物之價值超過其債權額，該擔保
物所擔保之債權，既得就擔保物賣得之價金優先受償，則其債權即已獲得保障，債權
人即不得行使撤銷權，以兼顧債權人之利益及第三人權益之保護。本件上訴人一再抗
辯系爭債務已由乙○○、陳傳義等人提供屏東縣萬丹鄉○○段一○五七、一○五八、
一○六一、一○六二、一○六三、一○七九、六九七之一、一一三四、一一三五、一
一三八號十筆土地及該土地上建物為被上訴人設定抵押權，以供擔保，該擔保物經被
上訴人審核查估其價值為一億四千四百萬元，且上開擔保物於八十四年十月系爭土地
贈與時之公告價值，尚較被上訴人核準貸款時之公告現值為高等語，並提出被上訴人
之徵信文件為證（原審卷三二至三四頁及外放證物）；第一審法院民事執行處送請駿
陞不動產鑑定有限公司鑑估該抵押物之價值亦達一億二千零四十八萬九千三百元，有
該公司鑑估報告書為證，而陳傳義積欠被上訴人之借款本金為一億一千零八十八萬三
千六百十四元，是上訴人抗辯上開擔保物價值超過其擔保之債務，似非全屬無據。究
竟本件供上開債務擔保之擔保物價值若干﹖應繳納之增值稅及其他費用各若干﹖又其
賣得之價金能否滿足被上訴人之本金、利息、違約金債權﹖攸關被上訴人得否行使本
件撤銷權，自不得恝置不論，原審未遑詳查究明，徒以上開情詞，為上訴人不利之判
斷，自嫌疏略。上訴論旨，指摘原判決不當，求予廢棄，非無理由。
據上論結，本件上訴為有理由。依民事訴訟法第四百七十七條第一項、第四百七十八
條第一項，判決如主文。
中      華      民      國    八十八    年      七      月      九      日
                              最高法院民事第七庭
                                  審判長法官  洪  根  樹
                                        法官  謝  正  勝
                                        法官  劉  福  來
                                        法官  吳  麗  女
                                        法官  陳  國  禎
      右正本證明與原本無異
                                              書  記  官
中      華      民      國    八十八    年      七      月    二十七    日
                                                                      Ｋ
